【裁判字號】    90,訴,866
【裁判日期】    901003
【裁判案由】    重利
【裁判全文】
臺灣臺南地方法院刑事判決                            九十年度訴字第八六六號
    公  訴  人  臺灣台南地方法院檢察署檢察官
    被      告  甲○○
    選任辯護人  許永明
    被      告  戊○○
右列被告等因重利案件，經檢察官提起公訴（八十九年度偵字第七五一六號），本院
判決如左：
    主  文
甲○○共同乘他人急迫，貸以金錢，而取得與原本顯不相當之重利為常業，處有期徒
刑壹年貳月。緩刑肆年。
戊○○共同乘他人急迫，貸以金錢，而取得與原本顯不相當之重利為常業，處有期徒
刑捌月。緩刑參年。
扣案之電話聯絡簿壹本沒收。
    事  實
一、甲○○因積欠年籍姓名均不詳之綽號「陳大姊」女子新台幣（下同）十餘萬元債
    務，遂允諾以每月三萬元之薪資受雇於「陳大姊」清償其欠款，而自民國八十九
    年九月間某日起，與「陳大姊」基於乘他人急迫，貸與金錢而取得與原本顯不相
    當重利之犯意聯絡，共同經營俗稱地下錢莊放款業務，甲○○又於同年十月上旬
    某日，以月薪一萬五千元之代價僱用具有共同犯意聯絡之戊○○，由「陳大姊」
    出資，渠等二人則負責出面與借款人接洽貸款及收取利息等事宜，甲○○並自同
    年十月上旬某日起，在中華日報廣告欄刊登「身份證借錢」之分類廣告，招徠需
    款濟急之不特定人，乘人急需金錢週轉之際，預設苛刻重利之條件貸予金錢，而
    先後於附表所示時間、地點，分別貸放如附表借款金額欄所示款項予急需金錢週
    轉之乙○○、庚○○、丙○○、丁○○、己○○及辛○○等人，並於借款時預先
    扣除第一期利息（附表編號三、五部分，另以手續費為名，再加扣利息一千元）
    ，以取得與原本顯不相當之重利（月息約十五分至六十五分不等），並反覆為之
    ，同時要求乙○○、庚○○、丙○○、丁○○、己○○及辛○○提供如附表擔保
    物品欄所示之物作為借款之擔保，而以之為常業。嗣於同年十二月二十二日二十
    時五十分許，戊○○在台南市○○路二二五之五號「瑪格麗特西餐廳」對面，向
    丙○○收取利息之際，為警當場查獲，並起出丙○○提供借款擔保之國民身分證
    、二十萬元之本票、委任書各一紙，又經戊○○之供述，而在台南市○○路四十
    六之十號對面查獲甲○○，並在其身上起出記載借款人聯絡電話之電話聯絡簿一
    本。
二、案經台南市警察局第六分局報請台灣台南地方法院檢察署檢察官偵查起訴。
    理  由
一、訊據被告甲○○、戊○○均對於右揭犯罪事實坦承不諱，核與證人乙○○、庚○○、丙○○、丁○○、己○○及辛○○等人於警訊及偵審中所證情節相符，且有
    扣案之借款人電話聯絡簿一本可資佐證，是被告二人上開自白與事實相符，堪以
    憑信。又被告二人與陳大姊共同貸放款項予被害人乙○○、庚○○、丙○○、丁○○、己○○及辛○○等人，並收取相當於月息約十五分至六十五分不等之利息
    ，業如上述，此異於尋常之高額利率，不僅與民法第二百零三條所定之週年利率
    百分之五之法定利率、民法第二百零五條所定之最高利率週年利率百分之二十之
    限制，相去甚遠，且相較於目前銀行放款利率，亦過於懸殊，衡諸目前社會經濟
    情況，被告二人係共同取得與原本顯不相當之重利，至為明顯，且依此事實，堪
    認被害人等願意負擔如此重利並於已預扣高額利息之嚴苛條件下仍為借款，應係
    出於臨時缺錢而急需用錢之情況無訛，況據被害人乙○○、庚○○、丙○○、丁○○、己○○及辛○○等人於警訊時，均一致陳稱係因一時急迫需款不得已才借
    款等語，尤可證明此一事實。再刑法上所謂常業犯，係指反覆以同種類行為為目
    的之社會活動之職業性犯罪而言，至於其犯罪所得之多寡，事後仍否保有該犯罪
    所得，是否恃此犯罪為唯一的謀生職業，則非所問，縱另兼有其他職業，或犯罪
    所得不多，均無礙於該常業犯之成立（最高法院八十五年度台上字第五一○號判
    例、八十九年度台上字第四四五號判決參照），而刑法上所規定之常業罪，只須
    有賴某種犯罪為業之意思，且有事實之表現為已足，不以藉該犯罪為唯一生存之
    必要，縱令尚有其他職業，亦無礙成立常業罪，本件上訴人所經營之地下錢莊刊
    登廣告放款，自係以不特定之人為招攬對象，且所收之利息高達月息六十分至七
    十五分，顯係以重利貸款為業，並恃以維生，自係犯常業重利罪，雖上訴人另有
    其他職業，亦無本重利常業犯之成立之理由（最高法院八十八年度台上字第三
    ○二三號判決意旨參照）。本案被告甲○○係以受雇於「陳大姊」每月三萬元薪
    資抵償其積欠之十餘萬元款項，被告戊○○則以每月一萬五千元薪資受雇於被告
    甲○○，共同從事貸款及收取利息以經營俗稱地下錢莊業務一節，業據被告二人
    自承在卷，而被告甲○○更於中華日報之廣告上刊登貸款分類廣告，明知舉債之
    人乃因急迫而不得不借款，仍預設苛刻之重利條件，收取高達月息十五分至六十
    五分之利息，則渠等欲對不特定人收取重利之恃以維生意思顯已表徵於外部，被
    告二人自係以共同貸款牟取重利，為主要經濟來源，並以反覆實施同種行為為目
    的之職業性活動，是被告二人係以乘他人急迫貸以金錢，而取得與原本顯不相當
    之重利為常業甚明。綜上，本案事證已臻明確，被告二人犯行洵堪認定，均應依
    法論科。
二、查被告二人共同於中華日報刊登貸款之分類廣告，誘使急迫用款之不特定人去電
    向渠等借款，而收取與原本顯不相當之重利，並以之為生活之資，顯見被告二人
    有重利剝削並以之為常業之意思，且有表現於外部之事實，核均係犯刑法第三百
    四十五條之常業重利罪。被告二人與綽號「陳大姊」之女子就上揭犯行，有犯意
    聯絡及行為分擔，皆為共同正犯。爰審酌被告二人犯罪圖利之動機及目的，利用
    他人急迫之際，高利放款，取得與原本顯不相當之重利，嚴重影響社會經濟及金
    融秩序，被告二人犯罪後尚知悔悟等一切情狀，分別量處如主文所示之刑。又被
    告二人前均未曾受有期徒刑以上刑之宣告，有卷附台灣高等法院被告全國前案紀
    錄表二份可按，渠等經此教訓後，應知所警惕，信無再犯之虞，本院因認所宣告
    之刑以暫不執行為適當，併分別諭知被告甲○○緩刑四年、被告戊○○緩刑三年
    ，以勵自新。另扣案之電話聯絡一本，係被告甲○○所有，供渠等共同犯罪所用
    之物，業據被告甲○○供明在卷，應依法宣告沒收。至扣案之證人丙○○所簽發
    票據金額二十萬元之本票一紙，僅係表彰一債權憑證，而委任書一紙，並未明確
    記載委任之內容，此等均非被告二人犯罪所得之物，爰不為沒收之諭知，附此敘
    明。
據上論斷，應依刑事訴訟法第二百九十九條第一項前段，刑法第二十八條、第三百四
十五條、第七十四條第一款、第三十八條第一項第二款，罰金罰鍰提高標準條例第一
條前段，判決如主文。
中      華      民      國    九十      年      十      月      三      日
                              臺灣臺南地方法院刑事第四庭
                                  審判長  法  官
                    法  官
                                          法  官
右正本證明與原本無異
如不服本判決應於送達後十日內向本院提出上訴狀
                                      書記官
附錄本案論罪科刑法條全文：
刑法第三百四十四條：
乘他人急迫、輕率或無經驗，貸以金錢或其他物品，而取得與原本顯不相當之重利者
，處一年以下有期徒刑、拘役或科或併科一千元以下罰金。
刑法第三百四十五條：
以犯前條之罪為常業者，處五年以下有期徒刑、得併科三千元以下罰金。
附表：
  ┌──┬───┬───────┬─────┬─────┬───────┐
  │編號│被害人│犯  罪  時  地│借款金額（│利      息│擔  保  物  品│
  │    │      │              │新台幣）  │          │              │
  ├──┼───┼───────┼─────┼─────┼───────┤
  │    │乙○○│八十九年七月底│六萬元    │月息十五分│六萬元之本票一│
  │ 一 │      │某日          │          │（每月一期│紙。          │
  │    │      │台南市○○路四│          │，每期四千│              │
  │    │      │段二九○巷二六│          │元）      │              │
  │    │      │三弄七號      │          │          │              │
  ├──┼───┼───────┼─────┼─────┼───────┤
  │    │庚○○│八十九年九月二│三萬元    │月息六十分│國民身份證 、 │
  │    │      │十三日十八時許│          │（每十天一│三十萬元之本票│
  │ 二 │      │台南縣玉井鄉中│          │期，每期六│、契約書各一紙│
  │    │      │正村前園街四九│          │千元）    │。            │
  │    │      │號            │          │          │              │
  ├──┼───┼───────┼─────┼─────┼───────┤
  │    │丙○○│八十九年十月一│二萬元    │月息六十五│國民身分證、二│
  │    │      │日十四時許    │          │分（每十天│十萬元本票、委│
  │ 三 │      │台南市○○路一│          │一期，每期│任書各一紙。  │
  │    │      │段建國戲院前  │          │四千元，手│              │
  │    │      │              │          │續費一千元│              │
  │    │      │              │          │）        │              │
  ├──┼───┼───────┼─────┼─────┼───────┤
  │    │丁○○│八十九年十月三│二萬元    │月息四十分│二萬四千元之支│
  │    │      │十日十二時許  │          │（每十五天│票一紙。      │
  │ 四 │      │台南縣仁德鄉德│          │一期，每期│              │
  │    │      │崙路三七○巷二│          │四千元）  │              │
  │    │      │一弄四號      │          │          │              │
  ├──┼───┼───────┼─────┼─────┼───────┤
  │    │己○○│八十九年十一月│一萬元    │月息四十分│本票（金額不詳│
  │    │      │中旬某日      │          │（每十天一│）一紙。      │
  │ 五 │      │台南市○○路一│          │期，每期一│              │
  │    │      │三八巷二四號  │          │千元，手續│              │
  │    │      │              │          │費一千元）│              │
  ├──┼───┼───────┼─────┼─────┼───────┤
  │    │辛○○│八十九年十一月│二萬元    │月息六十分│國民身份證 、 │
  │    │      │二十日十五時三│          │（每十天一│二十萬元之本票│
  │ 六 │      │十分許        │          │期，每期四│、契約書各一紙│
  │    │      │台南市○○路三│          │千元）    │。            │
  │    │      │段三九巷十九號│          │          │              │
  └──┴───┴───────┴─────┴─────┴───────┘


司法院資訊處製作；財團法人民間司法改革基金會備份。
